【裁判字號】    98,上訴,3763
【裁判日期】    981215
【裁判案由】    偽造文書等
【裁判全文】
臺灣高等法院刑事判決                98年度上訴字第3763號
上  訴  人
即  被  告  甲○○
選任辯護人  蕭仁杰律師
上列上訴人即被告因偽造文書等案件，不服臺灣臺北地方法院98
年度訴字第188 號，中華民國98年8 月14日第一審判決（起訴案
號：臺灣臺北地方法院檢察署97年度偵字第24889 號），提起上
訴，本院判決如下：
    主  文
原判決撤銷。
甲○○共同行使偽造私文書，足以生損害於公眾及他人，處有期
徒刑肆月，如易科罰金，以新臺幣貳仟元折算壹日，如附表一所
示偽造之「乙○○」署押、印文均沒收；又共同行使偽造私文書
，足以生損害於他人，處有期徒刑肆月，如易科罰金，以新臺幣
貳仟元折算壹日，如附表二所示偽造之「乙○○」署押均沒收。
應執行有期徒刑陸月，如易科罰金，以新臺幣貳仟元折算壹日，
如附表一及附表二所示偽造之「乙○○」署押、印文均沒收。
    事  實
一、甲○○與丁○○（經法院判處應執行有期徒刑一年）、戊○○（經法院判處應執行有期徒刑六月，如易科罰金，以新臺
    幣一千元折算一日確定），共同基於行使偽造私文書及意圖
    為自己不法所有之犯意聯絡，先推由甲○○於民國96年11月
    23日某時許，在丁○○所經營位於臺北縣板橋市○○路○ 段
    1 號8 樓「兆富理財顧問有限公司」內，冒用乙○○之名義
    ，在國泰世華商業銀行股份有限公司（下稱國泰世華銀行）
    信用卡申請書「正卡申請人簽名」欄位內，偽造「乙○○」
    署押2 枚後，交付國泰世華銀行人員申辦信用卡而行使，使
    不知情銀行人員陷於錯誤，誤認係乙○○本人申請，而普通
    掛號方式寄發卡號0000000000000000號信用卡1 張。再由戊○○於不詳時間，不詳地點，利用不知情之成年刻印業者偽
    造「乙○○」印章1 枚後，於96年12月3 日某時許，在掛號
    郵政簽收（收據）清單（單聯式）蓋用偽刻「乙○○」印章
    而偽造其印文1 枚，表示收受該掛號信件之不實內容私文書
    ，持以交付郵務人員而行使，足以生損害於郵務機關管理掛
    號信件領取之正確性及乙○○、國泰世華銀行。甲○○與丁○○、戊○○取得上開信用卡後，又基於行使偽造私文書及
    意圖為自己不法所有之犯意聯絡，推由戊○○先在上開信用
    卡背面簽名欄偽造「乙○○」署押1 枚（詳附表一所示），
    用以表示信用卡之簽名者於信用卡有效期限內有權使用該信
    用卡之辨識及證明，再由戊○○持上開信用卡，接續於附表
    二所示之時間，先後前往如附表二所示之商店，與該等商店
    內真實姓名年籍不詳之成年店員，基於詐欺取財之犯意聯絡
    ，以「假消費、真刷卡」而換取不詳比例現金之方式，由該
    不知名之店員製作如附表二所示之信用卡簽帳單，戊○○則
    接續於該等簽帳單根聯上偽簽「乙○○」之署押各1 枚（信
    用卡簽帳單為一式二份，屬感熱紙式簽帳單，計有商店存根
    與持卡人存根二聯，僅商店存根聯有簽名，且不具自動複寫
    功能），復將上開簽帳單持予該不知名之店員行使之，而盜
    刷如附表二所示之金額，並使國泰世華銀行陷於錯誤，依約
    給付如附表二所示之金額予前開商店，足以生損害於乙○○
    、國泰世華銀行。
二、案經被害人國泰世華銀行委由代理人己○、被害人乙○○訴
    由臺北市政府警察局信義分局報請臺灣臺北地方法院檢察署
    檢察官偵查起訴。
    理  由
一、按被告以外之人於審判外之言詞或書面陳述，除法律有規定
    者外，不得作為證據。又被告以外之人於審判外之陳述，雖
    不符前4 條之規定，而經當事人於審判程序同意作為證據，
    法院審酌該言詞陳述或書面陳述作成時之情況，認為適當者
    ，亦得為證據。當事人、代理人或辯護人於法院調查證據時
    ，知有第159 條第1 項不得為證據之情形，而未於言詞辯論
    終結前聲明異議者，視為有前項同意，刑事訴訟法159 條第
    1 項、第159 條之5 分別定有明文。查本案以下所引用之各
    項證據方法，因公訴人及被告甲○○、辯護人於本院準備程
    序中均未予爭執其證據能力（本院卷第28頁背面），且迄至
    言詞辯論終結前亦未再聲明異議，本院審酌上開供述證據作
    成之情況，並無顯不可信之情形，堪認為適當，依刑事訴訟
    法第159 條之5 之規定，認有證據能力，合先敘明。
二、上揭犯罪事實，(一)業據被告甲○○於本院審理時供承不諱，
    所供核與證人即國泰世華銀行調查人員丙○○於原審審理時
    （原審卷第67至69頁）、證人乙○○於警詢時指訴情節相符
    （97年度他字第4832號卷《下稱他字卷》第54至55頁），並
    有署名「乙○○」之偽造國泰世華銀行信用卡申請書在卷可
    憑（他字卷第65頁背面）。而上開國泰世華銀行信用卡申請
    書之筆跡（編為甲類），與被告以其本人名義向國泰世華銀
    行、台新國際商業銀行股份有限公司及臺北富邦商業銀行股
    份有限公司申請信用卡時所填載之申請書筆跡（編為乙類）
    ，經原審送內政部警政署刑事警察局以放大檢視及特徵比對
    法鑑定之結果，因甲類與乙類上字跡之起草、筆畫相關位置
    、筆畫結構、連筆方式及書寫方式均一致，而認甲類及乙類
    筆跡相符乙節，此有內政部警政署刑事警察局98年1 月10日
    刑鑑字第0970190492號鑑定書在卷可稽（97年度偵字第2488
    9 號卷《下稱偵字卷》第26至27頁）；並據原審函請內政部
    警政署刑事警察局補充說明，認：前開國泰世華銀行信用卡
    申請書上正卡申請人親筆中文正楷簽名乙○○筆跡二處部分
    ，亦屬該局前揭鑑定書所示「甲類：乙○○信用卡申請書上
    筆跡」，故亦與被告信用卡申請書上筆跡相符等語，亦有內
    政部警政署刑事警察局98年4 月1 日刑鑑字第0980033438號
    函文附卷足憑（原審卷第31頁）。(二)又前開信用卡申請書係
    於96年11月23日以郵寄方式寄交國泰世華銀行後，於96年11
    月29日以掛號郵寄信用卡方式寄至申請書所載地址，嗣於96
    年12月3 日經戊○○蓋用「乙○○」之印文後簽收信用卡之
    事實，業經告訴代理人己○於警詢時指訴明確（他字卷第36
    頁），證人戊○○於本院審理中則證稱：我有領過二、三件
    ，但不確定是否在三重領的，我有刻過二、三個印章，但誰
    的印章我現在不記得了等語（原審卷第72頁背面至第73頁）
    ，並有傳真查詢國內各類掛號郵件查單、掛號郵件簽收（收
    據）清單（單聯式）附卷足憑（他字卷第9 至10頁）。足見
    被告偽造乙○○名義之申請書向國泰世華銀行申請信用卡，
    使不知情之承辦人員核發卡片，其有不法所有之意圖及施用
    詐術之事實，甚為明確。(三)再者，戊○○持上開信用卡前往
    如附表二所示特約商店，以「假消費、真刷卡」而換取不詳
    比例現金之方式，接續於該等簽帳單商店存根聯上偽簽「乙○○」之署押各1 枚後，復將上開簽帳單持予該不知名之店
    員行使之，而盜刷如附表二所示之金額等事實，亦據證人戊○○於原審審理中證述屬實（原審卷第73頁），復有國泰世
    華銀行信用卡交易明細表1 紙、簽帳單商店存根聯影本2 紙
    在卷可資佐證（他字卷第14至16頁），戊○○曾持被告冒名
    申辦之信用卡為前述刷卡消費之事實，亦堪予認定。(四)另證
    人丁○○於原審審理中雖證稱：被告有說簽名的部分，比較
    敏感，她不能簽，因此我是請其他人簽名云云（原審卷第71
    頁），惟前開申請書簽名欄內「乙○○」之簽名確為被告冒
    簽，業如前述，足見證人丁○○上揭證述內容與事實不符，
    自難憑信證人丁○○顯有刻意迴護被告之詞，自難憑採。(五)
    綜上所述，被告上揭任意性自白復有前述補強證據，堪認其
    與事實相符，本案事證明確，被告犯行足堪認定，應予依法
    論科。
三、在信用卡背面簽名欄簽名，自形式上整體觀察，即足以知悉
    係表示信用卡之簽名者於信用卡有效期限內有權使用該信用
    卡之辨識及證明，並非依習慣或特約表示一定用意之證明，
    性質上係屬刑法第210 條之私文書，有最高法院93年度第二
    次刑事庭會議決議足資參照；又在信用卡簽帳單上偽簽姓名
    ，自不待依據習慣或特約，單從形式上觀察，即足以知悉係
    表示已收受特約商店所交付之交易標的物或消費標的，含有
    收據性質，當然屬於刑法第210條 所稱之私文書，最高法院
    95年度臺上字第188 號亦有判決可參。核被告所為，係犯刑
    法第216 條、第210 條之行使偽造私文書罪及同法第339 條
    第1 項之詐欺取財罪。被告與丁○○、戊○○，就上開犯行
    ，及就附表所示刷卡換現金詐騙銀行部分，與各商店人員間
    ，有直接或間接之犯意聯絡，行為分擔，為共同正犯。被告
    等人在國泰世華銀行信用卡申請書、信用卡背面偽造「乙○○」署押，在簽帳單商店存根聯上偽造「乙○○」署押，及
    在掛號郵政簽收（收據）清單（單聯式）偽造「乙○○」印
    文之行為，均為偽造各該私文書之部分行為，且偽造私文書
    後，進而持以行使，其偽造之低度行為則亦為行使之高度行
    為所吸收，均不另論罪。被告等人接續為附表二所示之各項
    刷卡消費之行為，乃基於單一犯罪決意，在密接時空持續侵
    害相同法益，各次行為之獨立性甚低，應評價為接續犯之包
    括一罪，是於犯罪行為完畢之前，其各個舉動與該罪之構成
    要件相符，但行為人主觀上係以其各個舉動僅為全部犯罪行
    為之一部，而客觀上亦認係實施一個犯罪，是僅成立一罪。
    被告等人利用不知情之刻印店人員偽刻印章，為間接正犯。
    又被告係基於詐欺取財之目的而為本案行使私文書及詐欺取
    財之犯罪行為，其發生經過均有部分犯罪行為重合連結，依
    一般社會經驗認知，其行使偽造私文書行為之目的在詐取財
    物，應認係一犯罪行為，法律上亦應以一行為評價處罰，較
    為適當，故被告此部分各以一行為犯行使偽造私文書罪及詐
    欺取財罪二罪，均為想像競合犯，各應從一重論以行使偽造
    私文書罪。被告所犯上開二罪間，犯意各別（分別為行使偽
    造之申請書詐得信用卡及行使偽造之簽單詐取現金），行為
    互殊，應予分論併罰。公訴意旨雖認為就附表所示假消費刷
    卡部分，各該商店亦為受詐騙之人，然查，如附表二所示之
    商店不詳姓名成年店員於核對信用卡背面簽名欄內之署名為
    「乙○○」時，依一般社會觀念，即會認知應係屬女生名字
    ，然卻任由男子共犯戊○○持以冒名刷卡，而不加以查核制
    止，且商店本即可以此方式換取現金，此情業據證人戊○○
    於原審審理中證述在卷（原審卷第73頁），各該商店人員就
    向銀行詐領刷卡金部分，實屬詐欺共犯，自非受騙之人，是
    公訴意旨此部分事實認定容有誤會，附此敘明。
四、原審認被告罪證明確，予以論罪科刑，固非無見。惟查：(1)
    原審漏論被告等人上揭冒用「乙○○」名義申請之信用卡背
    面偽造「乙○○」署押1 枚犯行暨未諭知沒收，尚有不當。
    (2)按刑法第57條第10款所稱犯罪後之態度，即包括行為人犯
    罪後，因悔悟而力謀恢復原狀，或賠償損害等情形。上訴人
    於本院審理中與國泰世華銀行達成和解並已全額清償盜刷金
    額新臺幣十萬元，有國泰世華銀行陳報狀附卷可佐，至於被
    害人乙○○部分被告亦表示之前因無被害人乙○○聯絡方式
    ，如得知乙○○連繫方式，會積極尋求與其和解，原審未及
    審酌，足徵其犯罪後之態度與原審比較，已然不同。(三)共犯
    丁○○係本件犯行主謀，計犯十五罪，原審判處應執行有期
    徒刑一年（嗣提起上訴，經本院以被告上訴未敘明具體理由
    而駁回其上訴）；另共犯戊○○（自警詢迄偵、審中均坦承
    犯行）計犯十五罪，原審判處應執行有期徒刑六月，如易科
    罰金以新臺幣一千元折算一日；本件被告雖於原審審理時否
    認犯行，徒增司法資源不當浪費，所為非是，惟其所犯情節
    較主犯丁○○輕，原審卻量處被告應執行有期徒刑一年，顯
    有輕重失衡之情事，被告上訴指摘原審判決不當雖無理由，
    惟原判決既有上開可議，仍屬無可維持，應由本院將原判決
    撤銷改判。爰審酌被告曾在中央信託局、臺北富邦商業銀行
    股份有限公司銀行任職，處理信用卡業務，此除據告訴代理
    人己○詳述外，復有財團法人金融聯合徵信中心信用卡戶基
    本資料總彙在卷可稽，被告明知冒名申辦信用卡資料，除損
    及該真實姓名者經濟信用外，尚嚴重妨礙金融交易安全及秩
    序，竟仍圖謀小利，不惜以身試法，惟與被害人國泰世華銀
    行達成和解並賠償損害，暨被告犯罪之動機、目的、生活狀
    況，其智識程度為專科肄業等一切情狀，分別量處如主文第
    2 項所示之刑，並定其應執行之刑，及諭知易科罰金之折算
    標準。
五、末按行為人用以詐欺取財之偽造、變造等書類，既已交付於
    被害人收受，則該物非屬行為人所有，除偽造書類上偽造之
    印文、署押，應依刑法第219 條予以沒收外，依同法第38條
    第3 項之規定，即不得再對各該書類諭知沒收，最高法院著
    有43年度臺上字第747 號判例可資參照。查被告等人偽造之
    上開信用卡申請書，及簽帳單商店存根聯，既已因行使而交
    付於國泰世華銀行及特約商店，已非被告等人所有，自不得
    宣告沒收。又上開如附表一所示信用卡申請書正卡申請人簽
    名欄內偽造之「乙○○」署押2 枚、掛號郵政簽收（收據）
    清單（單聯式）上偽造之「乙○○」印文1 枚，及信用卡背
    面簽名欄內署押1 枚；附表二所示之信用卡簽帳單商店存根
    聯上署押2 枚，不問屬於犯人於否，均應依刑法第219 條規
    定宣告沒收。被告等人偽刻之印章未據扣案，且共犯戊○○
    於原審院審理中證稱供稱業已丟棄（原審卷第74頁），業已
    滅失；另顧客存根聯部分，雖為被告等人保管而為其所有，
    然並未扣案，為免日後執行困難，爰均不併予宣告沒收；末
    以，上開國泰世華銀行信用卡，雖為被告等人犯罪所得之物
    ，但非被告等人所有，依刑法第38條第3 項規定，不得為沒
    收之諭知，均附此敘明。
六、不另為無罪之諭知：
(一)公訴意旨另以：被告甲○○於96年11月間，以不詳方式自丁○○處取得變造之乙○○身分證影本，乃於96年11月23日冒
    用乙○○名義，持上開身分證影本向國泰世華銀行行使，因
    認被告共同涉犯刑法第216 條、第212 條之行使變造特種文
    書罪嫌云云。
(二)按犯罪事實應依證據認定之，無證據不得認定犯罪事實；不
    能證明被告犯罪者，應諭知無罪判決，刑事訴訟法第154 條
    第2 項、第301條第1 項分別定有明文。
(三)訊據被告堅決否認有何共同行使變造特種文書之犯行，辯稱
    伊只是幫忙客戶代填申請書等語。經查，證人丁○○於本院
    審理中證稱：當時我請被告填寫申請書時，沒有給被告看乙○○的身分證影本，卷附之變造乙○○身分證影本，是我同
    業做的，當初我交給同業時，是拿乙○○真正的身分證影本
    ，是他們換照片變造的等語（見本院卷第71頁背面），參以
    ，檢察官並未提出相關證據可資證明被告於填寫上開信用卡
    申請書之初，即已目睹而知悉乙○○之身分證影本係經變造
    ，亦未提出被告為寄送上開信用卡申請書之人，是尚難認被
    告對所檢附之乙○○身分證影本係經變造一節能有所認識，
    實難據此即推斷被告就行使偽造特種文書部分，必與證人丁○○、戊○○有犯意之聯絡。是公訴人此部分所指之犯罪，
    既仍有可疑之處，自應從有利於被告之認定。綜上所述，公
    訴人所舉之證據與所指出之證明方法未足使本院確信被告有
    上述部分之犯罪。此外，亦無其他積極證據足證被告有何公
    訴人所指此部分犯行，揆諸前開說明，應認尚不能證明被告
    犯罪，本應就此部分為無罪之諭知，惟公訴人認此部分犯行
    與前開論罪科刑部分間，有想像競合犯之裁判上一罪關係，
    爰不另為無罪諭知。
據上論斷，依刑事訴訟法第369 條第1 項前段、第364 條、第29
9 條第1 項前段，刑法第28條、第216 條、第210 條、第339 條
第1 項、第55條、第51條第5 款、第219 條，刑法施行法第1 條
之1 ，判決如主文。
本案經檢察官陳明光到庭執行職務。
中    華    民    國    98    年    12    月    15    日
                  刑事第四庭  審判長法  官  陳筱珮
                                    法  官  陳玉雲
                                    法  官  邱滋杉
以上正本證明與原本無異。
如不服本判決，應於收受送達後10日內向本院提出上訴書狀，其
未敘述上訴之理由者，並得於提起上訴後10日內向本院補提理由
書狀（均須按他造當事人之人數附繕本）。
                                    書記官  劉貞達
中    華    民    國    98    年    12    月    15    日
附錄本案論罪科刑法條全文－－
刑法第216 條：
行使第210 條至第215 條之文書者，依偽造、變造文書或登載不
實事項或使登載不實事項之規定處斷。
刑法第210 條：
偽造、變造私文書，足以生損害於公眾或他人者，處五年以下有
期徒刑。
刑法第339 條：
意圖為自己或第三人不法之所有，以詐術使人將本人或第三人之
物交付者，處五年以下有期徒刑、拘役或科或併科一千元以下罰
金。
以前項方法得財產上不法之利益或使第三人得之者，亦同。
前二項之未遂犯罰之。
附表一：
┌──┬──────┬────────┬─────┬─────┐
│編號│犯 罪 時 間 │ 文  件  名  稱 │ 欄    位 │偽造署押、│
│    │            │                │          │印文之內容│
│    │            │                │          │及數量    │
├──┼──────┼────────┼─────┼─────┤
│1   │96年11月23日│國泰世華銀行信用│正卡申請人│偽造「黃淑│
│    │            │卡申請書        │簽名欄    │萍」之署押│
│    │            │                │          │2 枚      │
├──┼──────┼────────┼─────┼─────┤
│2   │96年12月3 日│三重郵局投遞股普│掛號郵政簽│偽造之「黃│
│    │            │掛股投遞簽收單  │收（收據）│淑萍」印文│
│    │            │                │清單（單聯│1 枚      │
│    │            │                │式）      │          │
├──┼──────┼────────┼─────┼─────┤
│3   │96年12月3 日│國泰世華銀行卡號│信用卡背面│偽造之「黃│
│    │至同年月7 日│0000000000000000│簽名欄    │淑萍」署押│
│    │間某日      │號信用卡        │          │1 枚      │
└──┴──────┴────────┴─────┴─────┘
附表二：
┌──┬──────┬────────┬─────┬─────┐
│編號│消 費 時 間 │  地        點  │ 刷卡金額 │信用卡簽帳│
│    │            │  特約商店名稱  │（新臺幣）│單商店存根│
│    │            │                │          │聯上偽造之│
│    │            │                │          │署押      │
├──┼──────┼────────┼─────┼─────┤
│1   │96年12月7 日│臺北市中山區民生│50,000元  │偽造之「黃│
│    │凌晨0 時45分│東路1 段42號2 樓│          │淑萍」署押│
│    │許          │佳凱企業有限公司│          │1 枚      │
├──┼──────┼────────┼─────┼─────┤
│2   │96年12月8 日│臺北市中山區錦州│50,000元  │偽造之「黃│
│    │凌晨2 時32分│街46號3 樓夜宴  │          │淑萍」署押│
│    │許          │                │          │1 枚      │
└──┴──────┴────────┴─────┴─────┘


司法院資訊處製作；財團法人民間司法改革基金會備份。
